臺灣雲林地方法院民事判決　　　　　　　 93年度訴字第147號
原　　　告　卯○○
被　　　告　壬○○
　　　　　　辛○○
　　　　　　癸○○
兼 前三 人
訴訟代理人　丁○○
前 列一 人
訴訟代理人　林重仁律師
被　　　告　戊○○
　　　　　　庚○○
　　　　　　寅○○○
　　　　　　己○○
　　　　　　甲○○
　　　　　　子○○
　　　　　　　　　　　　30號.
　　　　　　丑○○
　　　　　　丙○○
　　　　　　乙○○
上列當事人間請求拆屋還地等事件，本院於民國94年1月25日言
詞辯論終結，判決如下：
    主  文
原告之訴及假執行之聲請均駁回。
訴訟費用由原告負擔。
    事  實
甲、原告方面：
  一、聲明：
   (一)被告丁○○、戊○○、庚○○、寅○○○、壬○○、辛○○、癸○○、己○○、甲○○、子○○、丑○○、丙○○
     、乙○○應將坐落雲林縣斗六市○○○段朱丹灣小段24之
     3 地號土地上如附圖所示Ａ、Ｂ、Ｃ、Ｄ部分及同段24之
     2 地號土地上如附圖所示Ｅ、Ｆ部分之地上物拆除，將土
     地騰空並回復原狀返還予原告及其他共有人全體。
   (二)被告丁○○、戊○○、庚○○、寅○○○、壬○○、辛○○、癸○○、己○○、甲○○、子○○、丑○○、丙○○
     、乙○○自民國93年5 月25日起至土地交還日止，按年連
     帶給付原告新台幣（下同）39,950元之損害金。
   (三)原告願供擔保請准宣告假執行。
 二、陳述：
   (一)坐落雲林縣斗六市○○○段朱丹灣小段24之2 、24之3 地
     號二筆土地（下稱系爭土地）係屬於原告與第三人許松祥
     、許弘源所共有，該土地之部分現為如附圖所示Ａ、Ｂ、
     Ｃ、Ｄ、Ｅ、Ｆ部分之地上物（下稱系爭建物）所占用，
     系爭地上物原為沈郭連桂所建，嗣沈郭連桂死亡，系爭建
     物由被告等人即其法定繼承人全體繼承，現由丁○○、戊○○、庚○○使用中，並在該處經營早餐店。被告等人無
     正當權源占用系爭土地，原告自得請求被告等人自系爭建
     物遷出，拆除系爭建物。原告因被告無權占用而無法使用
     系爭土地，顯然受有相當於租金之損害。系爭土地位置市
     況繁榮，距斗六市區及火車站不遠，原告主張以申報地價
     總值年息2.5%，作為計算相當於租金之損害賠償之基準，
     請求被告等人給付自87年11月19日起至交還土地之日止，
     按90年度申報地價2.5%計算之損害金。
   (二)原告及共有許弘源因繼承父親許長輕而取得系爭土地應有
     部分之所有權，另一共有人許松祥則繼承原告伯父許慎終
     ，而許長輕、許慎終乃因繼承原告祖母洪員而取得系爭土
     地所有權。原告不知亦否認被告就系爭土地有何租賃關係
     ，被告提出之收據是否真正，復有疑問。倘認兩造有何租
     賃關係，原告亦主張終止租約，請求被告返還租賃物即系
     爭土地。
  三、證據：提出土地登記簿謄本、被告
      訊問證人許松祥。
乙、被告丁○○方面：
  一、聲明：
    (一)駁回原告之訴。
    (二)如受不利判決，被告願供擔保請准宣告免為假執行。
  二、陳述：
    (一)系爭土地為被告戊○○之母沈郭連桂向原告祖父所承租用
      以興建建物使用，兩造對此並未訂立書面契約，依民法第
      四百二十二條規定，自應視為不定期限之租賃。嗣沈郭連
      桂及原告祖父分別過世後，即由沈郭連桂繼承人戊○○、
      沈宏文、沈梓書繼承系爭土地之租賃關係及地上物所有權
      ，並由其等依法繳納房屋稅，並由沈宏文代表，依約繳納
      地租即每年稻穀300 台斤予原告祖父之繼承人代表許慎終
      ，嗣沈宏文、沈梓書及許慎終亦分別去逝後，其繼承人亦
      分別繼受本件租賃關係，並由被告等依約繳付租金予許松
      祥迄今，從未拖欠，未料原告明知上情，竟起訴主張被告
      無權占用系爭二筆土地，且未給付對價云云，實不足採。
    (二)且依被告提出之房屋稅籍證明書及證人陳東明之證言，足
      見被告丁○○所稱系爭房屋之屋齡逾60年等語為真。而原
      告及系爭土地共有人許弘源係於90年5 月15日因分割繼承
      而自許長輕繼承取得系爭土地應有部分各四分之一，另一
      共有人許松祥則於75年11月自許慎終繼承取得系爭土地應
      有部分二分之一；許慎終、許長輕則於46年3 月間因繼承
      取得系爭土地應有部分各二分之一，足見系爭建物興建時
      ，基地尚非許慎終、許長輕所有，亦即原告稱沈郭連桂建
      屋時係向原告祖父承租一節，應屬有據。
    (三)證人許松祥於93年8 月26日證稱系爭土地是在其祖父時即
      借予被告等人之長輩蓋房子，而被告等人亦有給付證人稻
      穀之語，依最高法院之判例意旨，被告使用系爭土地建屋
      並給付稻穀之對價，該對價即為租金，是被告等人應係租
      賃關係而占有土地。況被告等人給付之稻穀300 台斤，在
      66年間應折合為1,980 元，較當時之租金每年1,000 元為
      高，應屬租金無誤。
    (四)被告之被繼承人沈郭連桂與原告祖父分別過世後，即應由
      沈郭連桂繼承人繼承系爭土地之承租權及系爭建物所有權
      ，同時由沈宏文代表，依約繳納地租即每年稻穀300 台斤
      予原告祖父繼承人代表許慎終，因此系爭土地之租賃關係
      因繼承之故，目前仍存在於兩造間。是原告主張被告無權
      占用，應拆屋還地並給付損害金，於法不合。
    (五)系爭土地既為被告租用建築房屋之基地，且租賃契約未定
      期限，非有土地法第一百零三條所列各款情形之一，原告
      不得收回，故原告主張終止租賃契約，並無理由。再基地
      租賃如承租人無上開土地法規定之情形，不得終止契約，
      亦無因房屋之老舊與土地價值不相當，而得據為終止契約
      之正當事由，原告以系爭建物部分倒塌為由請求返還土地
      ，亦無理由。
  三、證據：提出房屋稅籍證明書影本一份、租金收據影本三份
      、、本院93年存字第251 號提存書影本一份為證，並請求
      訊問證人陳東明。
丙、被告戊○○、己○○、庚○○、辛○○、壬○○、癸○○方
    面：
    未於最後言詞辯論期日到場，據其以前提出之書狀及到場所
    為之聲明及陳述均與前開被告丁○○之聲明、陳述相同。
丁、被告寅○○○、甲○○、子○○、丑○○、丙○○、乙○○
    方面：
    被告等人未於言詞辯論期日到場，亦未提出準備書狀作何聲
    明或陳述。
戊、本院依職權調查下列事項：
  一、會同雲林縣斗六地政事務所至現場履勘，並囑託該所製作
      土地現況複丈成果圖。
  二、向雲林縣斗六地政事務所函查系爭土地自89年至93年之申
      報地價及自38年起迄今之歷次土地登記簿謄本。
  三、向雲林縣稅捐稽徵處函查系爭土地自64年至66年之田賦即
      地價稅金額。
    理  由
壹、程序方面：
  一、本件被告戊○○、己○○、庚○○、辛○○、壬○○、癸○○、寅○○○、甲○○、子○○、丑○○、丙○○、乙○○經合法通知無正當理不到場，核無民事訴訟法第386
      條各款所列情形，准依原告聲請，由其一造辯論而為判決
      。
  二、按訴狀送達後，原告不得將原訴變更或追加他訴，但擴張
      或減縮應受判決事項之聲明者，不在此限；被告於訴之變
      更或追加無異議，而為本案之言詞辯論者，視為同意變更
      或追加，民事訴訟法第255 條第1 項第3 款、同條第2 項
      定有明文。經查，本件原告起訴時，僅列丁○○、戊○○
      、庚○○為被告，請求該三人拆除系爭24之3 地號土地上
      地上物並返還建物坐落之土地，並自民國87年11年19 日
      起至土地交還日止，按年連帶給付原告39,950之損害金。
      嗣於本件審理中，認有將沈郭連桂之所有繼承人一併起訴
      之必要，乃追加己○○、辛○○、壬○○、癸○○、寅○○○、甲○○、子○○、丑○○、丙○○、乙○○為被告
      ，並擴張請求被告拆除系爭24之2 地號土地上之地上物及
      返還該部分之土地，並將前開損害金之起算日減縮為93年
      5 月25日，到庭之被告均無異議並為本案言詞辯論，是原
      告訴之追加及聲明之擴張、減縮，於法均無不合，應予准
      許。
貳、實體方面：
  一、原告起訴主張：雲林縣斗六市○○○段朱丹灣小段24之2
      、24之3 地號土地（下稱系爭土地）為原告及訴外人許松
      祥、許弘源所共有，其上遭被告等人公同共有之未保存登
      記建物（下稱系爭建物）所占用。建物雖自被告等人之被
      繼承人沈郭連桂時即建築在系爭建物上，然沈郭連桂當時
      並未承租系爭土地，嗣被告等人繼承後亦與原告間未簽訂
      任何使用借貸或租賃關係，是被告等人現今以系爭建物占
      有使用系爭土地，並無正當權源。縱認有何租賃契約，原
      告亦主張終止租賃契約，請求被告拆除如附圖所示之Ａ、
      Ｂ、Ｃ、Ｄ、Ｅ、Ｆ部分之地上物，並將該部分之土地返
      還原告及其他共有人，再自93年5 月25日起至返還土地時
      止，按年給付原告39,950元之損害金。
  二、被告丁○○、戊○○、庚○○、己○○、辛○○、壬○○
      、癸○○則以：系爭土地乃被告等人之被繼承人沈郭連桂
      生前為建築系爭建物而向原告祖父所承租，每年均給付租
      金即稻穀300 台斤。嗣沈郭連桂過世後，原告亦繼續向原
      告之伯父許慎終及許慎終之繼承人即系爭土地之共有人之
      一許松祥給付租金，是原告係基於不定期之基地租賃關係
      而占有使用系爭土地。且本件並無土地法第103 條各款之
      情事，且系爭建物雖屬老舊但仍可使用，故原告另主張終
      止租賃契約，請求返還土地云云，亦屬無據等語，資為抗
      辯。至被告寅○○○、甲○○、子○○、丑○○、丙○○
      、乙○○等人未於言詞辯論期日到庭爭執，亦未以書狀作
      何聲明或陳述。
  三、原告主張系爭24之2 、24之3 地號土地為原告與其他共有
      人所共有，然被告之被繼承人沈郭連桂建築之未保存登記
      建物分別占用系爭24之2 、24之3 地號土地上如附圖所示
      Ａ、Ｂ、Ｃ、Ｄ、Ｅ、Ｆ部分土地，業據原告提出土地登
      記謄本二份為證，復經本院及本院斗六簡易庭會同雲林縣
      斗六地政事務所勘測屬實，此有本院勘驗筆錄、現場相片
      、該所93年1 月12日、93年6 月10日土地現況複丈成果圖
      各一份在卷可憑。另沈郭連桂於77年3 月12日死亡，其繼
      承人為戊○○、寅○○○、丁○○、壬○○、辛○○、癸○○、己○○、甲○○、子○○、丑○○、丙○○、乙○○之事實，業據原告提出
      ，均為被告等人所不爭執或未到場爭執，原告此部分主張
      堪信為真實。
  四、原告主張被告等人公同共有之系爭建物占用原告共有之系
      爭土地，並無正當權源等語，為被告丁○○、戊○○、己○○、庚○○、辛○○、壬○○、癸○○等人所否認，並
      以前詞抗辯，是本件兩造爭執之處，應在於：(一)兩造間就
      系爭土地有無租賃關係存在？(二)倘認有租賃關係存在時，
      原告片面終止租賃契約是否合法？爰析述如下：
    (一)被告抗辯：系爭建物坐落之基地即系爭土地乃沈郭連桂為
      建築房屋而向原告之祖父所承租，沈郭連桂承租後即興建
      系爭房屋供家人居住。當時兩人尚約定每年給付300 台斤
      稻穀作為租金，嗣房屋登記予沈郭連桂之子沈宏文、戊○○、沈梓書三人為納稅義務人，並繼續由沈郭連桂之長子
      沈宏文代表承租人按年給付予原告之大伯即系爭土地原共
      有人之一許慎終。俟沈宏文死亡後，即由其妻及其弟即被
      告丁○○、戊○○繼續給付租金，其後許慎終亦死亡，被
      告丁○○、戊○○即繼續於每年農曆年前給付租金予許慎
      終之繼承人即系爭土地現共有人之一許松祥，許松祥嗣拒
      收92年之租金，被告始以本院93年存字第251 號提存租金
      3,700 元等語，並提出房屋納稅證明書影本一紙及63、64
       年 間許慎終簽收蓬萊米150 台斤、在來米150 台斤之租
      金收據影本二份及前開提存書影本一份為證。且證人許松
      祥於93年4 月20日到院證稱：被告每年確實向我給付蓬萊
      米150 台斤、在來米150 台斤稻穀等語，又於93年8 月26
      日到院證稱：土地是在我祖父那時，就借給被告他們蓋房
      子等語，足見被告抗辯系爭土地確係原告祖父時起即同意
      由沈郭連桂使用，且使用人沈郭連桂、其繼承人及被告等
      人自使用時起即按年給付使用之對價即租金稻穀300 台斤
      ，從未間斷，是被告所辯，應屬有據。
    (二)原告固否認前開收據之真正，然未舉證以實其說，且查：
      系爭土地原為原告之父及大伯於50年間繼承，應有部分各
      二分之一，嗣許松祥於76年間繼承許慎終之所有權應有部
      分二分之一，而原告與訴外人許弘源則係於90年5 月15
      日因分割繼承而繼受其父許長輕之所有權應有部分二分之
      一，此有本院依職權調取之系爭土地歷年登記簿謄本可參
      ，足見上開租金收據簽收人許慎終於63、64年間確為系爭
      土地之共有人之一。況證人許松祥證稱確實每年向被告丁○○收取蓬萊米150 台斤、在來米150 台斤稻穀等語，該
      收取之標的核與收據所載之地租標的相同，益徵被告提出
      之租金收據應屬真正。證人許松祥雖補稱，其不知被告給
      付稻穀之原因，嗣又於本院93年8 月26日言詞辯論期日到
      院改稱：丁○○拿租金給我是拿來當作我們不能種竹子的
      損失，不是當作租金用等語，其就收取稻穀之原因前後供
      述不一，且無故收取他人之物，亦與常情相違，是證人許
      松祥此部分供述，實難採信。
    (三)綜上，本件被告之被繼承人沈郭連桂生前約30、40年左右
      ，向原告之祖父承租該土地，係為供建築房屋住居之用，
      並按年給付稻穀為使用代價，是當時沈郭連桂與原告之祖
      父之間已成立不定期之基地租賃契約。且自沈郭連桂時起
      至被告等人繼承該承租權止，均每年繳納租金，未曾欠租
      ，已如前述，而兩造既均為前開租賃契約當事人之繼承人
      自應繼受前開不定期租賃契約之權利義務，是兩造間就系
      爭土地確因繼承而有租地建屋之基地租賃契約存在，且未
      約定租賃之期限，應堪認定。是原告主張其與被告間並無
      租賃契約等語，尚難可採。
    (四)按以租用基地為目的之租賃契約，依土地法第103 條之規
      定，非有該條所列各款之情形，不能由基地所有人任意為
      終止租約之意思表示。又按租用基地建築房屋未依土地法
      第102 條為地上權之登記，雖未發生地上權之效力，究不
      失為租賃關係，仍應適用同法第103 條之規定，租用基地
      建築房屋契約，既以承租人有特定之房屋而使用其基地為
      目的，則縱屬不定期限之基地租賃，依契約之目的，探求
      當事人之真意，亦應解為租賃關係至該特定房屋不堪使用
      時消滅，最高法院40年台上字第1321號判例、85年台上字
      第490 號判決著有明文。原告雖主張系爭建物橫樑損壞，
      已破舊不堪使用等語，而被告丁○○亦不爭執橫樑損壞之
      事實，然否認該房屋不堪使用，辯稱：我還打算繼續在該
      處經營早餐店。經查，系爭建物主體為木磚造蓋瓦之平房
      ，建物前方及南側加蓋涼棚，其橫樑雖有損壞，然其結構
      主體外觀仍屬完整，屋頂、牆壁均無破損，尚未達不堪使
      用之狀態，此觀諸系爭建物之相片附於簡易庭卷即可明瞭
      。又
      本件應屬不定期之基地租賃契約無誤，已如前述，揆諸前
      開判例要旨，本件租賃契約須有土地法第103 條所列各款
      之情形，出租人即原告始得終止契約。本件被告等人既均
      按年繳交租金，原告復未主張被告等人有何土地法第103
      條所列各款之情形，是原告片面主張終止本件租賃契約，
      亦屬無據。
  五、綜上所述，被告等人因繼承原承租人沈郭連桂之不定期基
      地租賃契約，而占有使用系爭土地，且無任何得終止租賃
      契約之合法事由，是原告主張被告等人占有使用系爭土地
      無正當權源等語，尚難採信。從而，原告請求被告等人應
      拆除如附圖所示Ａ、Ｂ、Ｃ、Ｄ、Ｅ、Ｆ部分之地上物，
      並將該部分之土地返還原告及其他共有人，再自93年5 月
      25日起至返還土地時止，按年給付原告39,950元之損害金
      ，依法無據，不應准許。其假執行之聲請，亦失所附麗，
      應併予駁回。
  六、據上論結：原告之訴為無理由，依民事訴訟法第385 條第
      1 項前段、第78條，判決如主文。
中　　華　　民　　國　　94　　年　　2 　　月　　3 　　日
                  民事第二庭    法  官  趙思芸
以上正本係照原本作成
如對本判決上訴，須於判決送達後廿日內向本院提出上訴狀
中　　華　　民　　國　　94　　年　　2 　　月　　3 　　日
                                書記官　朱克文
